【裁判字號】    97,易,1155
【裁判日期】    980318
【裁判案由】    侵占
【裁判全文】
臺灣高雄地方法院刑事判決              97年度易字第1155號
公  訴  人  臺灣高雄地方法院檢察署檢察官
被      告  丙○○
選任辯護人  周俊源律師
上列被告因侵占案件，經檢察官聲請簡易判決處刑（96年度偵字
第25139 號），本院認不宜以簡易判決處刑，改依通常程序審理
，判決如下：
    主  文
丙○○無罪。
    理  由
一、公訴意旨略以：被告丙○○於民國95年2 月間某日，借用如
    附表1 所示支票予乙○○使用，約定於發票日由乙○○將票
    面金額交付被告存入如附表1 所示之金融機構，以供兌現。
    嗣於95年6 月30日，乙○○交付新台幣（下同）276,800 元
    予被告，被告竟意圖為自己不法之所有，變易持有為所有之
    意思，未將前開款項存入支票存款帳戶，而侵占入己，因認
    被告涉犯刑法第335 條第1 項侵占罪嫌等語。
二、按被告以外之人於審判外之言詞或書面陳述，除法律有規定
    者外，不得作為證據。又被告以外之人於審判外之陳述，雖
    不符前4 條之規定，而經當事人於審判程序同意作為證據，
    法院審酌該言詞陳述或書面陳述作成時之情況，認為適當者
    ，亦得為證據。當事人、代理人或辯護人於法院調查證據時
    ，知有第159 條第1 項不得為證據之情形，而未於言詞辯論
    終結前聲明異議者，視為有前項之同意，刑事訴訟法第159
    條第1 項、第159 條之5 第1 項、第2 項分別定有明文。查
    本案認定事實所引用之卷證資料，除原已符同法第159 條之
    1 至第159 條之4 規定、及法律另有規定等傳聞法則例外規
    定，而得作為證據外，其餘卷證資料，並無證據證明係公務
    員違背法定程序所取得，而被告於本院行準備程序及審理時
    ，均不爭執其證據能力，且本院審酌前揭陳述作成時之情況
    ，並無違法取證之瑕疵，亦認以之作為證據為適當，是本件
    有關被告以外之人於審判外之言詞或書面陳述等供述證據，
    依前揭法條意旨，自均得為證據。
三、按犯罪事實應依證據認定之，無證據不得認定犯罪事實；又
    不能證明被告犯罪者，應諭知無罪之判決，刑事訴訟法第15
    4 條第2 項、第301 條第1 項前段分別定有明文。次按，所
    謂證據，係指直接間接足以證明犯罪行為之一切證人、證物
    而言；且事實之認定，應憑證據，如未能發現相當證據，或
    證據不足以證明，自不能以推測或擬制之方法，以為裁判基
    礎，最高法院30年上字第128 號、40年台上字第86號判例均
    可資參考。復按，認定不利於被告之事實，須依積極證據，
    苟積極證據不足為不利於被告事實之認定時，即應為有利於
    被告之認定，更不必有何有利之證據，亦有最高法院30年上
    字第816 號判例意旨可資參照。再按刑法上之侵占罪，須持
    有人變易其原來之持有意思而為不法所有之意思，始能成立
    ，如僅將持有物延不交還或有其他原因致一時未能交還，既
    缺乏主觀要件，即難遽以該罪相繩，最高法院另著有68年台
    上字第3146號判例意旨足供參照。換言之，刑法上之侵占罪
    ，須意圖為自己或他人不法之所有，而變易持有之意為所有
    之意，為成立要件，若行為人並無不法所有之意圖，則屬欠
    缺意思要件，自難入行為人於侵占罪名。
四、公訴人認被告涉有侵占犯行，無非係以被告之陳述、告訴人
    乙○○之指述、如附表1 所示支票4 張、如附表1 所示金融
    機構之交易往來明細等件，資為論據。訊據被告固坦承告訴
    人於95年6 月30日交付27萬元，伊未將告訴人交付之款項存
    入支票存款帳戶，惟否認有上開侵占之犯行，辯稱：乙○○
    向伊借用之發票日為95年6 月30日之支票共有如附表1 、2
    所示之7 張，票面金額合計499,100 元，因乙○○交付之款
    項不足，縱使將上開金錢存入帳戶，仍會因存款不足而退票
    ，為避免持票人追索，故未將款項存入帳戶，並無侵占之意
    圖等語。經查：
  (一)告訴人乙○○向被告借用如附表1 所示4 張支票，嗣告訴人
    於95年6 月30日交付被告276,800 元，委託被告將該款項存
    入被告如附表1 所示金融機構帳戶，以兌現如附表1 所示支
    票票款，被告未將上開款項存入帳戶，致上開支票均遭退票
    之事實，業據被告於偵查中坦白承認（見他字卷第15頁、偵
    字卷第12頁）。核與告訴人乙○○於偵查中陳述交付上開數
    額之金錢予被告存入被告支票存款帳戶之情節相符（見他字
    卷第14、15頁）。此外，並有如附表1 所示支票4 張可參（
    見他字卷第3 、4 頁），應堪認定。至被告於本院審理中翻
    異前詞，改稱：乙○○僅交付27萬元，有登記資料可證等語
    。本院審酌：(1)被告於偵查中業已明確陳稱：乙○○交付之
    款項與如附表1 所示4 張支票面額相同，伊當天將27萬餘元
    帶回家等語；(2)告訴人係向被告借用如附表1 所示支票使用
    ，並於95年6 月30日交付款項予被告，表示係供上開支票兌
    現之用，則告訴人交付被告與票面金額相符之款項，乃事理
    之常，且若被告確有登記資料可證告訴人交付之金額確僅係
    27萬元，何以未能提出登記資料為證，是被告上開所辯，已
    難採信。
  (二)關於告訴人交付276,800 元予被告，該款項之所有權是否移
    轉予被告，此涉及被告是否變易持有為所有，而該當於侵占
    之構成要件，故應先予釐清。本院審酌：(1)本件係告訴人向
    被告借用如附表1 所示支票，再由告訴人於發票日即95年6
    月30日親自交付現金予被告，要求被告存入其帳戶之事實，
    已如前述；參以證人即告訴人乙○○於偵查中證稱：被告未
    於95年6 月30日將現金存入帳戶，伊並未同意被告將該筆錢
    挪作他用等語（見偵卷第12頁），足見告訴人與被告間並非
    消費借貸關係，告訴人交付現金無非係供所借用支票兌現之
    用，故委由被告存入帳戶，並無移轉金錢所有權之意。(2)被
    告於偵查中陳稱：95年6 月30日未將現金存入，乙○○在電
    話中表示當日可以軋票，伊表示朋友須10萬元應急，伊未經
    過乙○○之同意，即從乙○○交付之現金取出10萬元借給朋
    友等語（見偵卷第12頁）。足見被告認其處分上開金錢，應
    得告訴人之同意，如被告認上開金錢已屬其所有，本可自由
    運用，何須陳稱其挪用告訴人之金錢？益徵被告自認非金錢
    之所有人甚明。是在告訴人無移轉金錢所有權予被告之意，
    被告亦未認自己係該金錢所有人，且將現金取回家中，並未
    存入其個人帳戶以供兌現之情況下，堪認該276,800 元仍屬
    告訴人所有，被告係基於借用票據之法律關係，持有上開金
    錢甚明。又被告將告訴人交付現金中之10萬元借用他人之事
    實，業據被告於偵查及本院審理中坦白承認（見偵卷第12頁
    、本院易字卷第74頁），是被告此一處分自己所持有他人金
    錢之行為，顯已變易持有為所有。
  (三)被告曾交付如附表2 所示支票予告訴人之事實，業據被告於
    本院審理中陳述明確（見本院審易卷第19頁背面），核與告
    訴人於本院審理中陳稱：伊將該3 張支票交給第三人等語相
    符（見本院易字卷第19頁）。至關於被告簽發如附表2 所示
    3 張支票交付告訴人之原因部分，本院審酌：(1)告訴人於本
    院審理中先陳稱：伊將3 張支票交給廠商提示，跳票後由廠
    商歸還予伊等語；後陳稱：被告要求伊持上開支票貼現，再
    將取得之現金交付被告，並非向被告借票使用等語（見本院
    易字卷19、20頁），已有出入，蓋支票既已由告訴人交付廠
    商，應係作為付款之客票，被告又何能指示告訴人持票向金
    主或係銀行票貼融資？參以告訴人於96年6 月29日以被告向
    其借款，而簽發包括如附表1 、2 所示在內共15張支票交付
    告訴人，因支票屆期提示不獲付款，乃訴請被告返還票款
    1,09 2,500元等情，有民事起訴狀附於本院調取之本院96年
    度旗簡字第186 號卷可參。核與其於本院審理中陳述取得支
    票之原因，亦有不符，均難輕信。(2)被告於本院審理中陳稱
    ：93 年 間開始簽發支票借乙○○使用，由乙○○於發票日
    匯款至伊支票存款帳戶或交由伊存入等語（見本院易字卷第
    73頁）。核與證人即被告之父丁○○於本院審理時證稱：乙○○與被告係好友，經常前來被告經營之茶行拜訪，95年間
    得知被告出借支票供乙○○使用，乙○○應於發票日將款項
    匯入支票帳戶，伊曾提醒被告勿將支票隨意出借他人等語（
    見本院96年度旗簡字第186 號卷第57頁、本院易字卷第62頁
    ）；證人即告訴人之會計黃麗珍於本院審理中證稱：乙○○
    有時會向被告借票使用等語（見同上民事卷第54頁）均相符
    ；並有彰化縣二水鄉農會客戶往來交易明細表、彰化銀行旗
    山分行支票存款帳戶資料及交易明細查詢可佐（見他字卷第
    20 頁 、偵字卷第8 頁）。復參以告訴人上開請求給付票款
    案件，經本院以其未能舉證被告曾向其借款，判決告訴人敗
    訴確定，有上開民事案卷可參，如上開支票確係被告向告訴
    人借款而簽發，其金額高達100 餘萬元，並非少數，何以告
    訴人未能舉證以明之，且於敗訴後，未再上訴，而任令其確
    定？是被告辯稱：如附表2 所示支票係告訴人向其借用等語
    ，尚非全然無據。
  (四)被告係如附表1 、2 所示支票之發票人，應照支票文義擔保
    支票之支付，為票據之最終債務人，而如附表2 所示支票，
    既未能排除係告訴人向被告借用之可能，則在告訴人於95年
    6 月30日僅交付276,800 元之情況下，縱使被告將上開款項
    存入其支票帳戶，仍無法使全數支票兌現，屆時持票人不無
    要求被告支付票款之可能，是被告為應付持票人之追索或避
    免帳戶遭查封，致存款無法運用，而將現金暫留己身，亦非
    悖於常情；又如附表1 所示支票既由告訴人持有，因告訴人
    係基於借用支票之原因關係取得支票，則告訴人要求被告返
    還276,800 元之同時，被告非不得要求告訴人返還上開支票
    ，故尚難以被告未將上開金錢存入帳戶或尚未返還告訴人，
    即認被告有侵占之意圖。又被告於動用其中之10萬元之前，
    曾撥打電話予告訴人，已如前述；另被告於95年7 月間業已
    委由其父丁○○先行返還告訴人15萬元之事實，亦據證人丁○○於本院審理中證述綦詳（見本院易字卷第61頁），核與
    證人乙○○於偵查中陳稱：被告父親交付15萬元等語相符（
    見偵卷第12頁）。被告未得告訴人之同意即自行處分部分現
    金，其行為固有可議之處，然如被告有侵占之意圖，大可隱
    匿其處分金錢之事，嗣後並相應不理，何須於動用前，先徵
    詢告訴人之意見，並於動用後，隨即透過父親返還15萬元？
    至被告雖尚有10餘萬元尚未清償，然在告訴人未返還所借用
    之支票前，被告延不交還餘款，應屬一般民事債務不履行，
    尚難以此逕認被告有何侵占之行為，被告所辯並無不法侵占
    之犯意，尚非不可採信。
五、綜上所述，本件檢察官提出之證據，未能使本院認被告有何
    基於不法之意圖而積極易持有為所有之侵占行為，尚不能證
    明被告有公訴人所指之侵占犯行。此外，復查無其他積極證
    據證明被告有何公訴意旨所指犯行，揆諸前開說明，既不能
    證明被告犯罪，自應諭知被告無罪之判決。
據上論斷，應依刑事訴訟法第452 條、第301 條第1 項，判決如
主文。
本案經檢察官甲○○到庭執行職務。
中    華    民    國    98    年     3    月    18    日
                    刑事第九庭  審判長法  官  鄭詠仁
                                      法  官  王碧瑩
                                      法  官  方錦源
以上正本證明與原本無異。
如不服本判決應於收受送達後10日內向本院提出上訴書狀，並應
敘述具體理由；如未敘述上訴理由者，應於上訴期間屆滿後20日
內向本院補提理由書（均須按他造當事人之人數附繕本）「切勿
逕送上級法院」。
中    華    民    國    98    年     3    月    18    日
                                      書記官  鄧思辰
附表1
┌──┬─────┬───────┬──────┬───────────┐
│編號│支票號碼  │金額（新台幣）│發票日      │付款人                │
├──┼─────┼───────┼──────┼───────────┤
│ 1  │CL0000000 │76,500元      │95年6月30日 │彰化商業銀行旗山分行  │
├──┼─────┼───────┼──────┼───────────┤
│ 2  │FA0000000 │73,000元      │95年6月30日 │彰化縣二水鄉農會信用部│
├──┼─────┼───────┼──────┼───────────┤
│ 3  │FA0000000 │69,300元      │95年6月30日 │彰化縣二水鄉農會信用部│
├──┼─────┼───────┼──────┼───────────┤
│ 4  │FA0000000 │58,000元      │95年6月30日 │彰化縣二水鄉農會信用部│
├──┼─────┼───────┼──────┼───────────┤
│    │  合  計  │276,800元     │            │                      │
└──┴─────┴───────┴──────┴───────────┘
附表2
┌──┬─────┬───────┬──────┬───────────┐
│編號│支票號碼  │金額（新台幣）│發票日      │付款人                │
├──┼─────┼───────┼──────┼───────────┤
│ 1  │CL0000000 │76,500元      │95年6月30日 │彰化商業銀行旗山分行  │
├──┼─────┼───────┼──────┼───────────┤
│ 2  │CL0000000 │77,300元      │95年6月30日 │彰化商業銀行旗山分行  │
├──┼─────┼───────┼──────┼───────────┤
│ 3  │FA0000000 │68,500元      │95年6月30日 │彰化縣二水鄉農會信用部│
├──┼─────┼───────┼──────┼───────────┤
│    │  合  計  │222,300元     │            │                      │
└──┴─────┴───────┴──────┴───────────┘


司法院資訊處製作；財團法人民間司法改革基金會備份。
